【裁判字號】    98,訴,237
【裁判日期】    980824
【裁判案由】    分割共有物
【裁判全文】
臺灣彰化地方法院民事判決  98年度訴字第237號
原      告  甲○○
原      告  丙○○
原      告  庚○○
原      告  辛○○
原      告  戊○○
原      告  丁○○
原      告  己○○
上列七人共同
訴訟代理人  癸○○律師
被      告  乙○○    住彰化縣.
上列當事人間請求分割共有物事件，本院於民國98年8月10日言
詞辯論終結，茲判決如下：
    主  文
被告應就兩造共有坐落彰化縣和美鎮○○段第五三八、五三九、
五四０、五四一、五四二、五四三、五四四、五四五、五四六、
五四七地號、地目均為建、面積分別為八三．五一、一二六．一
二、一０八．三、九一．七九、一０一．一一、二三．四五、一
二二．二九、一０九．二三、一二一．七六、一一三．二三平方
公尺之土地，協同原告依後開所示分割方法辦理分割登記：第五
三九地號土地分由原告丙○○所有；第五四０號地號土地分由原
告甲○○所有；第五四一地號土地分由原告庚○○所有；第五四
二地號土地分由原告辛○○所有；第五四四地號土地分由原告戊○○所有；第五四五、五四六地號土地分由原告丁○○及被告乙○○共同取得，並按應有部分各二分之一比例保持共有；第五四
七地號土地分由原告己○○所有；第五三八地號、五四三地號土
地分由兩造共同取得，並各按原應有部分之比例保持共有。
原告丙○○、戊○○應各補償原告甲○○、庚○○、辛○○、丁○○、己○○及被告乙○○如附表三（各共有人應付受補金額配
賦表）所示之金額。
訴訟費用由兩造按附表一所示原應有部分換算之比例分擔。
    事實及理由
一、按言詞辯論期日，當事人之一造不到場者，得依到場當事人
    之聲請，由其一造辯論而為判決，民事訴訟法第385條第1項
    前段定有明文。本件被告乙○○，經合法通知，無正當理由
    ，均未於言詞辯論期日到場，核無民事訴訟法第386條各款
    所列情形，爰按上開規定，依原告等之聲請，由其一造辯論
    而為判決。
二、原告起訴主張：
(一)、先位之訴部分：
１、坐落彰化縣和美鎮○○○○段200地號土地（嗣分割為200
    、200-9、200-10、200-11、200-12、200-13、200-14、200
    -15、200-16、200-17地號10筆，重測後地號為彰化縣和美
    鎮○○段538、539、540、541、542、543、544、545、546
    、547地號，地目均為建，下稱系爭土地），為兩造所共有
    ，各人之應有部分，詳如附表一所示。嗣於民國92年10 月
    間，基於在此之前各共有人已按分管約定，各自在系爭土地
    上建築地上物（未辦保存登記），兩造遂於上開時間由訴外
    人即土地代書壬○○主持，在原告甲○○家中協商，共同達
    成協議將系爭土地分割後分由兩造所有如附圖（即98年3 月
    11日地籍圖謄本）及附表二所示；另538地號土地長久以來
    充作道路使用，且為附近居民出入仰賴之通道，至543地號
    土地上則蓋有一小廟，係居民宗教信仰之依靠，故兩造同意
    協議分割後仍按原應有部份比例維持共有狀態；分割後如兩
    造各自取得之土地面積有增減者，協議以每坪新台幣（下同
    ）5萬元互為補償。又因當時兩造均誠意分割，且事實上早
    已各自在分割後應取得之土地上興建地上物，故未將上開分
    割協議作成書面契約。
２、基於上開協議，訴外人壬○○代書即受兩造委託，依上開協
    議結果，先將原柑子井小段200地號土地分割為200、200-9
    、200-10、200-11、200-12、200-13、200-14、200-15、20
    0-16、200-17土地 (後經重測為和群段538、539、540、541
    、542、543、544、545、546、547)，嗣欲辦理單獨所有登
    記時，被告乙○○竟拒絕提供印鑑證明書及在土地登記申請
    書等相關文件上用印，致系爭土地無法辦理協議分割。
３、又依兩造在前分割協議，分割後取得土地面積有增減時，以
    每坪5萬元互為找補，換算每平方公尺為15,125元，且兩造
    分割後取得土地面積增減，計算方式係以各共有人持分面積
    ，減去538、543地號維持共有之部分面積後，與分割後取得
    之土地面積比較，多取得土地者為「應給付人」，少取得土
    地者為「應受補償人」，是兩造分割後取得土地增減面積、
    互補金額如附表三所示。
４、為此爰依協議分割契約之法律關係，請求被告協同原告等依
    該協議分割契約所定之分割方法辦理系爭土地之分割登記，
    兩造並按附表四所示之金額互為補償等語。並聲明：(1)、如
    主文第一、二項所示。(2)、訴訟費用由被告負擔。
(二)、備位之訴部分：
１、退步言之，如鈞院認原告主張兩造之上開分割協議無法成立
    或認該協議無效者，則系爭土地既為兩造所共有，且兩造就
    系爭土地並無不分割期限之約定，系爭土地亦無因物之使用
    目的不能分割之情形，依民法第823、824條規定，原告自得
    訴請裁判分割。至於附圖所示之分割方法，已考量各共有人
    之使用現況等情形，亦屬妥適之強制分割方案，請准予判令
    將系爭土地合併後裁判分割等語。並聲明：(1)、兩造共有坐
    落彰化縣和美鎮○○段538、539、540、541、542、543、54
    4、545、546、547地號、地目均為建、面積分別為83.51、1
    26.12、108.3、91.79、101.11、23.45、122.29、10 9.23
    、121.76、113.23平方公尺土地，請准予合併後裁判分割為
    附圖即彰化縣和美地政事務所98年4月16日土地複丈成果圖
    所示，編號A、B部分面積合計126.12平方公尺，分歸原告丙○○取得；編號C、D部分面積合計108.3平方公尺，分歸原
    告甲○○取得；編號E、F部分面積合計91.79平方公尺，分
    歸原告庚○○取得；編號G、H部分面積合計101.11平方公尺
    ，分歸原告辛○○取得；編號I、J部分面積合計122.29平方
    公尺，分歸戊○○取得；編號K、L、M、N、O部分面積合計
    230.99平方公尺，分歸原告丁○○及被告乙○○共同取得，
    並按應有部分各2分之1比例共有；編號P部分面積合計113.2
    3平方公尺，分歸原告己○○取得；538地號面積83.51平方
    公尺，及543地號面積23.45平方公尺，由兩造按原應有部分
    比例維持共有。(2)、兩造應互為補償之金額詳如附表三所示
    。(3)、訴訟費用由被告負擔。
三、被告未於言詞辯論期日到場，亦未提出書狀作何聲明或陳述
    。
四、法院之判斷：
(一)、按不動產協議分割契約係債權契約，無民法第760條之適用
    。協議分割共有物，並非要式行為，祗須共有人間確有協議
    分割之事實，各共有人即應受該協議之拘束，而不得為訴請
    裁判分割，此有最高法院83年度台上字第660號判決意旨可
    資參照。又共有物之協議分割，係以消滅各共有人就共有物
    之共有關係為目的。且協議分割契約應由全體共有人參與協
    議訂立，方能有效成立，並須全體共有人均依協議分割契約
    履行，始能消滅共有人間之共有關係，該契約所訂分割方法
    ，性質上為不可分，故共有人中之一人或數人提起請求履行
    協議分割契約之訴，其訴訟標的對於共有人全體必須合一確
    定，應以其他共有人全體為被告，於當事人之適格始無欠缺
    。且其應受判決事項之聲明，應為命兩造依協議分割契約所
    訂分割方法協同辦理分割登記，不得僅命被告就原告自己分
    得部分協同辦理分割登記，亦有最高法院90年度第12次民事
    庭會議可資依循。
(二)、經查原告主張系爭土地為兩造所共有，各共有人應有部分如
    附表一所示。又兩造於92年10月間就系爭土地曾口頭約定為
    協議分割，其分割方法如卷內附圖（即 98年3月11日地籍圖
    謄本）及附表二所示，分割後如兩造各自取得之土地面積有
    增減者，協議以每坪5萬元互為補償，並就上開協議事項委
    託訴外人壬○○代書辦理等情，業據其提出土地登記謄本、
    地籍圖謄本、彰化縣和美鎮地政事務所（土地複丈、建物測
    量）定期通知書、地政規費徵收聯單、彰化縣和美鎮地政事
    務所92年12月16日和地三字第0920008495號函檢送之地價改
    算通知書為憑，並經證人壬○○具結證稱：「（問：系爭20
    0 地號土地是何人委託你去辦理土地標示分割？）全體共有
    人都委託我去辦理。當時是民國92年11、12月左右。當時是
    以房屋現況、現場指界作分割。」、「（問：當時共有人全
    體委託你除作土地標示分割外，是否還有委託作土地共有物
    分割所有權移轉登記？）有。」、「（問：當時共有人之間
    的協議內容為何？有無訂立書面協議？）當時是以口頭協議
    ，沒有訂立書面因當時不知道各人可分得的面積，協議內容
    是以現況分割，增減以每坪五萬元補貼。」、「（問：為何
    做完土地分割後沒有再依協議繼續作土地共有物分割？）因
    被告乙○○不知為何原因有去戶政事務所但沒有辦理領取印
    鑑證明及蓋章，所以不能辦理土地共有物分割所有權移轉登
    記，中間有協商但被告還是不去領印鑑證明才拖延至今。」
    等語明確，況被告於相當時期受合法通知，未於言詞辯論期
    日到場，亦未提出準備書狀為爭執，依民事訴訟法第280條
    第3項準用同條第1項規定，視同被告自認，是原告等之上開
    主張自堪信為真實，兩造自應受上開協議分割契約之拘束。
(三)、次按各共有人，除法令另有規定外，得隨時請求分割共有物
    ，但因物之使用目的不能分割或契約訂有不分割之期限者，
    不在此限；又共有物之分割，依共有人協議之方法行之，民
    法第823條第1項、第824條第1項分別規定甚明。查兩造間就
    系爭土地已定有上開協議分割契約，約定就系爭土地同意依
    主文第1項所示之分割方法辦理分割，並於分割後如兩造各
    自取得之土地面積有增減者，則協議以每坪5萬元互為補償
    等情，已如前述，而原共有人於協議分割後，尚須檢附印鑑
    證明書填具土地登記申請書辦理所有權移轉登記，自應含有
    協同登記之義務。是原告等於被告事後不願意履行上開協議
    分割契約時，自得依據協議分割契約之法律關係，請求被告
    協同原告等就系爭土地依主文第1項所示之分割方法辦理分
    割登記，並依附表三各共有人應付受補金額配賦表所示之金
    額，互為補償。從而，原告提起先位之訴，即無不合，應予
    准許。又原告先位之訴既應准許，則其備位之訴，自毋庸判
    決，附此敘明。
五、本件分割共有物事件，如由敗訴之被告負擔訴訟費用，則顯
    失公平，爰命勝訴之原告等負擔部分訴訟費用。
六、結論：本件原告之訴為有理由，並依民事訴訟法第385條第1
    項前段、第78條、第80條之1、第85條第1項但書，判決如主
    文。
中    華    民    國    98    年    8     月    24    日
                  民事第一庭    法  官  康弼周
以上正本係照原本作成。
如對判決上訴，應於判決送達後20日內向本院提出上訴狀。
中    華    民    國    98    年    8     月    25    日
                                 書記官  陳文俊
附表一
┌───┬─────┬────┬──────┐
│編號  │共有人    │持分比例│ 持分面積㎡ │
├───┼─────┼────┼──────┤
│1     │丙○○    │120/982 │ 122.2961   │
├───┼─────┼────┼──────┤
│2     │甲○○    │120/982 │ 122.2961   │
├───┼─────┼────┼──────┤
│3     │庚○○    │119/982 │ 121.2770   │
├───┼─────┼────┼──────┤
│4     │辛○○    │113/982 │ 115.1622   │
├───┼─────┼────┼──────┤
│5     │戊○○    │113/982 │ 115.1622   │
├───┼─────┼────┼──────┤
│6     │乙○○    │127/982 │ 129.4301   │
├───┼─────┼────┼──────┤
│7     │丁○○    │127/982 │ 129.4301   │
├───┼─────┼────┼──────┤
│8     │己○○    │143/982 │ 145.7362   │
├───┼─────┼────┼──────┤
│總計  │共有人全部│982/982 │ 1000.79    │
└───┴─────┴────┴──────┘
附表二
分割後各人取得土地狀況：
┌───┬────────┬─────┬────────┐
│附圖  │坐落地號（彰化縣│面積（㎡）│取得人及權利範圍│
│      │                │          │                │
│編號  │和美鎮○○段）  │          │                │
├───┼────────┼─────┼────────┤
│AB    │539             │126.12    │丙○○，全部    │
├───┼────────┼─────┼────────┤
│CD    │540             │108.3     │甲○○，全部    │
├───┼────────┼─────┼────────┤
│EF    │541             │91.79     │庚○○，全部    │
├───┼────────┼─────┼────────┤
│GH    │542             │101.11    │辛○○，全部    │
├───┼────────┼─────┼────────┤
│IJ    │544             │122.29    │戊○○，全部    │
├───┼────────┼─────┼────────┤
│KLMNO │545             │109.23    │乙○○，1/2     │
│      │                │          │丁○○，1/2     │
│      ├────────┼─────┼────────┤
│      │546             │121.76    │乙○○，1/2     │
│      │                │          │丁○○，1/2     │
├───┼────────┼─────┼────────┤
│P     │547             │113.23    │己○○，全部    │
├───┼────────┼─────┼────────┤
│      │538             │83.51     │各共有人按附表一│
│      │                │          │持分比例維持共有│
├───┼────────┼─────┼────────┤
│      │543             │23.45     │各共有人按附表一│
│      │                │          │持分比例維持共有│
└───┴────────┴─────┴────────┘
 附表三
┌───┬────┬────┬──────┬──────┬──────┬────┬─────┐
│共有人│持分比例│持分面積│保留共有部分│減去左項後持│分割後實際取│增減面積│應付或應受│
│      │        │（㎡）  │面積（㎡）  │分面積（㎡）│得面積（㎡）│（㎡）  │補償金額  │
├───┼────┼────┼──────┼──────┼──────┼────┼─────┤
│丙○○│120/982 │122.2961│13.0705     │109.2256    │126.12      │+16.8944│付255528元│
├───┼────┼────┼──────┼──────┼──────┼────┼─────┤
│甲○○│120/982 │122.2961│13.0705     │109.2256    │108.3       │-0.9256 │受13999元 │
├───┼────┼────┼──────┼──────┼──────┼────┼─────┤
│庚○○│119/982 │121.2770│12.9615     │108.3155    │91.79       │-16.5255│受249948元│
├───┼────┼────┼──────┼──────┼──────┼────┼─────┤
│辛○○│113/982 │115.1622│12.3080     │102.8542    │101.11      │-1.7442 │受26381元 │
├───┼────┼────┼──────┼──────┼──────┼────┼─────┤
│戊○○│113/982 │115.1622│12.3080     │102.8542    │122.29      │+19.4358│付293966元│
├───┼────┼────┼──────┼──────┼──────┼────┼─────┤
│乙○○│127/982 │129.4301│13.8329     │115.5972    │115.495     │-0.1022 │受1545.5元│
├───┼────┼────┼──────┼──────┼──────┼────┼─────┤
│丁○○│127/982 │129.4301│13.8329     │115.5972    │115.495     │-0.1022 │受1545.5元│
├───┼────┼────┼──────┼──────┼──────┼────┼─────┤
│己○○│143/982 │145.7362│15.5756     │130.1606    │113.23      │-16.9306│受256075元│
└───┴────┴────┴──────┴──────┴──────┴────┴─────┘


司法院資訊處製作；財團法人民間司法改革基金會備份。
